【裁判字號】    89,台上,5104
【裁判日期】    890824
【裁判案由】    盜匪
【裁判全文】
最高法院刑事判決                              八十九年度台上字第五一○四號
    上  訴  人
    即  被  告  丙○○
    選任辯護人  馮志剛律師
                簡肇盈律師
    上訴人即丙
    ○○之配偶  戊○○
    上  訴  人
    即  被  告  甲○○
                乙○○
                丁○○
右上訴人等因被告等盜匪案件，不服台灣高等法院中華民國八十九年五月二十五日第
二審判決（八十八年度上重訴字第四七號，起訴案號：台灣板橋地方法院檢察署八十
七年度偵字第三八七五、一○一○二號），提起上訴，本院判決如左：
    主  文
原判決關於丙○○部分及甲○○共同強劫而故意殺人部分均撤銷，發回台灣高等法院
。
其他上訴駁回。
    理  由
一、發回部分（即丙○○部分及甲○○共同強劫而故意殺人部分）：
本件原判決撤銷第一審關於上訴人即被告丙○○部分及上訴人即被告甲○○強劫而故
意殺人部分之判決，改判論處丙○○、甲○○共同強劫而故意殺人（均累犯）罪刑，
固非無見。惟查：(一)關於丙○○、甲○○與陳志雄（涉犯殺人罪嫌另由台灣花蓮地方
法院審理中）強劫而故意殺人部分，原判決認定其三人於強劫得手後，共同基於殺人
犯意，開槍射殺衝向丙○○搶槍之林文昌，此時林文智隨林文昌之後上前搶槍，丙○
○等三人仍基於同一殺人犯意，再持槍向林文智、魏信隆、顏永福、鄭雪增、周美珍
、洪上、賴忠君、羅德正等人掃射，致魏信隆、顏永福、林文智均受槍傷，林文昌因
槍創死亡等情。並認丙○○、甲○○係犯懲治盜匪條例第二條第一項第六款之強劫殺
人罪及第二條第一項第六款、第二項之強劫殺人未遂罪；槍砲彈藥刀械管制條例第七
條第四項之未經許可無故持有槍枝、第十二條第四項之未經許可無故持有子彈罪。所
犯強劫殺人、強劫殺人未遂二罪，及同時持有手槍、子彈，均係一行為觸犯數罪名，
依想像競合犯規定，從一重論以強劫殺人罪及無故持有手槍罪。以上二罪有方法結果
之牽連犯關係，應從一重之強劫殺人罪處斷云云（原判決第二十三頁）。然懲治盜匪
條例第二條第一項第六款強劫而故意殺人罪，係結合強盜與殺人二罪而成一罪，為結
合犯之一種，丙○○等三人倘於強劫得手後，共同基於殺人犯意，當場開槍射擊被害
人等致一死三傷，而其強劫與殺人行為間，復在時間上有銜接性，在地點上有關連性
，則因強劫之基礎行為祇有一個，自應先就殺人與殺人未遂部分，依想像競合犯規定
，從一重論以一殺人罪後，再與強劫罪相結合，成立強劫而故意殺人一罪，始為適法
。乃原判決竟將殺人行為一分為二，各自與強劫罪相結合，論以強劫殺人及強劫殺人
未遂罪，再依想像競合犯規定，從一重論以強劫殺人罪，自屬用法不當，於法有違。
(二)未經許可持有槍、彈罪，其持有之繼續，為行為之繼續，至持有行為終了時，均論
為一罪，不得割裂。若以之犯他罪，兩罪間之關係如何，端視開始持有之原因為斷，
如早已非法持有槍彈，後另起意犯罪；或意圖犯甲罪而持有槍、彈，卻持以犯乙罪，
均應以數罪併罰論處。必因意圖犯某罪而持有槍、彈，後果以之犯該罪，兩罪間始有
牽連犯之適用。原判決事實欄僅記載丙○○、甲○○與陳志雄各持具有殺傷力之手槍
一把及子彈數發，對其三人係單純未經許可無故持有，或意圖供自己或他人犯罪之用
而持有，並未依法認定詳為記載，已有未合。且判決理由謂丙○○等三人所犯未經許
可無故持有槍枝罪（未經許可無故持有槍枝及子彈，依想像競合犯規定，從一重論以
無故持有槍枝罪）與強劫殺人罪間，有方法結果之牽連犯關係云云，亦屬違誤。(三)原
判決認定丙○○、甲○○各持半自動手槍一把，陳志雄持不詳廠牌之手槍一把，三人
於強劫得手後，先開槍射殺衝向丙○○搶槍之林文昌，此時林文智亦上前搶槍，丙○
○等三人再持槍向林文智、魏信隆、顏永福、鄭雪增、周美珍、洪上、賴忠君、羅德
正等人掃射，致魏信隆、顏永福、林文智均受槍傷，林文昌因槍創死亡等情。並謂羅
德正、洪上、鄭雪增、周美珍因閃躲始未遭槍擊，然丙○○等三人係在屋內狹小空間
之近距離向多人開槍「掃射」，自有殺人之直接故意云云（原判決第二十二、二十三
頁）。但丙○○等三人所持用之半自動手槍與不詳廠牌之手槍，每扣扳機一次，究可
射擊一發或數發子彈，如一次僅能射擊一發子彈，則能否持之向多人開槍「掃射」，
即非無疑。究竟丙○○等三人係對多人開槍「掃射」，抑僅對林文昌、林文智、魏信
隆、顏永福等四人射擊，原審未詳加論斷，亦未敘明丙○○等三人對多人開槍掃射之
依據，自嫌調查未盡及理由欠備。(四)原判決認定持槍強劫殺人之歹徒，僅有丙○○、
甲○○與陳志雄三人，但理由中卻引用被害人賴忠君於警訊、偵查中所稱「有四名歹
徒手持手槍」等語，為其所憑之證據，又未為必要之論述，併有理由矛盾之可議。以
上或為丙○○、戊○○、甲○○上訴意旨所指摘，或為本院得依職權調查之事項，應
認原判決關於丙○○部分及甲○○強劫而故意殺人部分有發回更審之原因。
二、駁回部分（即乙○○、丁○○部分及甲○○殺人未遂部分）：
按刑事訴訟法第三百七十七條規定：上訴於第三審法院，非以判決違背法令為理由，
不得為之。是提起第三審上訴，應以原判決違背法令為理由，係屬法定要件。如果上
訴理由狀並未依據卷內訴訟資料，具體指摘原判決不適用何種法則或如何適用不當，
或所指摘原判決違法情事，顯與法律規定得為第三審上訴理由之違法情形，不相適合
時，均應認其上訴為違背法律上之程式，予以駁回。(一)關於上訴人即被告乙○○、丁
○○部分：乙○○上訴意旨略以伊被帶往警局製作筆錄時，酒意甚濃，意識不清，且
甲○○至其家裡時，有幾位證人在場，其於原審曾帶同證人到庭要求訊問，原審未予
理會，於法有違；另丁○○上訴意旨略以原判決未斟酌懲治盜匪條例已經失效之事實
，仍予以適用，自屬違法。又原審未細究甲○○在警訊、偵查中之供述，超過文理解
釋之範圍，而以臆測之詞為判斷基礎，且採用不適合於認定上訴人犯罪之證據為斷罪
資料，違反證據法則等語。惟查原判決認定乙○○藏匿甲○○之事實，已敘明係依乙
○○與甲○○在警訊及偵查中相符之供述，為其所憑之證據。而依原審審判筆錄之記
載，乙○○於原審詢問其對警訊、偵審筆錄有何意見及有何證據請求調查時，分別答
稱「均實在」、「沒有」（見原審卷(二)第一一三頁），乙○○上訴意旨泛稱製作警訊
筆錄時酒意甚濃，意識不清，及原審未依其聲請訊問證人云云，自非依據卷內訴訟資
料為具體指摘之適法第三審上訴理由。次查原判決認定丁○○藏匿甲○○之事實，已
敘明係依甲○○於警訊時供稱：「是我先打電話給丁○○，經他允許後我才搬了進去
，事後我有告訴他我藏匿之原因」等語，且本案於民國八十七年二月十三日發生後，
甲○○於同年四月二十八日攜帶如原判決附表所示之九○口徑手槍、點二二口徑手槍
及彈藥至丁○○住處居住，前後達十五天之久，及至警員前去緝捕時，丁○○亦同時
在場，顯見二人關係密切等情，為其所憑之證據。並說明甲○○於偵查中改稱未告訴
丁○○詳情，係迴護之詞，而以丁○○辯稱不知甲○○係盜匪等語，認無足採，詳敘
理由予以指駁。按現行懲治盜匪條例，係經立法程序於四十六年六月五日修正公布施
行，將原第八條及第十條之規定予以刪除，原第九條改為第八條，第十一條改為第九
條；經考上開刪除原第十條「施行期間定為一年，必要時得以命令延長」有關限時法
規定之立法本意，係為期遏止盜風，改善治安，認本條例第一條至第七條及原第九條
均仍有施行之必要，因將本條例由限時法改為經久施行之常態性刑事特別法，並重新
調整條次，形式上雖稱修正，實質上，已具重新全部立法之性質，故本條例修正前，
雖有數次命令延長已逾期，並不影響修正後懲治盜匪條例之效力。丁○○上訴意旨第
一點，指摘原判決係適用已失效之法律，不無誤會。又原審綜合甲○○在警訊中之供
述，甲○○於案發後二個多月，攜帶九○口徑手槍、點二二口徑手槍及彈藥至丁○○
住處居住，前後達十五天之久，及至警員前去緝捕時，丁○○亦同時在場等情，據以
判斷丁○○有藏匿甲○○犯行，乃事實審法院採證認事職權之依法行使，丁○○上訴
意旨第二點，徒憑己見，任意指摘原判決違反證據法則，亦非合法之第三審上訴理由
。綜上所述，乙○○及丁○○之上訴，均違背法律上之程式，應予駁回。(二)關於上訴
人即被告甲○○殺人未遂部分：甲○○此部分上訴意旨略稱：原審未依刑事訴訟法第
九十五條之規定，告知其所犯之罪名，且原判決依累犯論處，但事實欄並未認定有累
犯之事實，均屬違法云云。惟查原判決認定甲○○開槍射擊追緝警員殺人未遂之事實
，已敘明係依甲○○在警訊及偵審中之自白，同案被告丁○○在警訊中之供述，及扣
案如原判決附表所示之槍彈等物，為其所憑之證據。而依原審審判筆錄之記載，審判
長於訊問甲○○之前，業已告知其犯罪嫌疑及所犯所有罪名，並無違反刑事訴訟法第
九十五條規定之情形。又原判決事實欄已記載甲○○前因侵占、麻醉藥品管理條例等
案件，經台灣台北地方法院判決應執行有期徒刑一年，於八十四年八月九日縮刑期滿
執行完畢等情甚詳，自無漏未認定累犯之事實可言。甲○○此部分上訴意旨任意指摘
原判決違法，自非適法之第三審上訴理由，此部分上訴違背法律上之程式，應予駁回
。至其一行為另觸犯刑法第一百三十五條第一項妨害公務罪部分，核屬刑事訴訟法第
三百七十六條第一款之案件，而殺人未遂部分之上訴為不合法，此部分自無從適用審
判不可分原則，併為實體上之審判，應一併駁回，附此敘明。
據上論結，應依刑事訴訟法第三百九十七條、第四百零一條、第三百九十五條前段，
判決如主文。
中      華      民      國    八十九    年      八      月    二十四    日
                              最高法院刑事第九庭
                                  審判長法官  張  信  雄
                                        法官  賴  忠  星
                                        法官  張  清  埤
                                        法官  林  永  茂
                                        法官  蕭  仰  歸
      右正本證明與原本無異
                                              書  記  官
中      華      民      國    八十九    年      八      月    三十一    日


司法院資訊處製作；財團法人民間司法改革基金會備份。
